臺灣臺南地方法院民事判決　九十年度再易字第一九號
　　再 審 原 告　甲○○
　　再 審 被 告　丙○○
　　　　　　　 　乙○○
右當事人間請求聲請再審事件，再審原告對於本院民國九十年六月十九日確定判決提
起再審之訴，本院判決如左：
    主      文
再審之訴駁回。
再審訴訟費用由再審原告負擔。
    理      由
一、本件再審意旨略以：(一)本件坐落台南縣下營鄉○○○段建號二０八號、門牌號碼
    為台南縣下營鄉開化村四六五號（整編後為門牌台南縣下營鄉開化村中營七九之
    一一號）之未保存登記建物（下稱系爭建物），於民國八十六年十二月二日以前
    一直被查封，有該土地上建築改良物登記二０八號之查封登記簿可佐證，原審竟
    誤判登記為林喜信所有，其採證違背法令；(二)原第二審對再審原告所呈之證據即
    麻豆地政事務所於八十九年三月九日所核發坐落下營鄉○○○段一六四七號土地
    （下稱系爭土地）登記簿謄本所記載於主登記次序「肆」，登記收件日係七十二
    年六月二十八日，原登記所有權人林喜信，竟於事隔二個多月後即七十二年九月
    二十日被註銷，且依台南縣稅捐稽徵處於九十年四月十日九十南縣稅財字第九０
    ０一四六八八號函表示，系爭建物原所有權人為丙○○，因發生買賣移轉予林喜
    信，並於七十二年七月二十五日申報且繳納契稅在案，則何以應檢附之契稅納稅
    證明單可以在土地登記申請後一個月才繳納之理？綜上顯有諸多虛偽勾結舞弊情
    事，原第二審漏未審察；(三)又違反農發條例所定之強制規定所為之法律行為，應
    屬無效，而農舍所有權之移轉應與基地一併移轉，始准其受理之規定，應屬強制
    規定，原第二審卻認縱有違反，亦為得否撤銷行政機關之違法登記處分之問題，
    判決亦有違法；(四)內政部七十一年四月十九日台七十一地字第八二三四號函釋「
    農舍所有權之移轉，除應與基地一併移轉外，並應注意農業發展條例第二十二條
    之有關現有每宗農地不得分割之規定，所稱基地，係指該農舍所坐落之該筆土地
    ．．．等等，本件證人林喜信認為於七十二年七月二十五日成立買賣契約至八十
    七年七月二十五日止，尚未如法令所強制規定「無效」；(五)丙○○與林喜信之間
    買賣契約依民法第一百二十五條規定，因罹時效消滅而不行施土地及該地上農舍
    亦因未登記，而失去請求權；(六)再按民事訴訟法第三百八十條規定，訴訟上和解
    成立與確定判決，有同一之效力，本件和解筆錄成立於七十四年二月十三日，但
    於時效未消滅之前，請求移轉登記，而於八十八年十二月十七日向該轄台南縣下
    營鄉公所申請核發自耕能力證明書，以便辦理系爭物農舍與基地併同移轉，經該
    轄下營鄉公所覆函敬悉坐落下營鄉○○○段二九一五－一、一六四七地號之承受
    農地不符合區域計畫法等有關土地使用管制法令規定，依法不得核發自耕能力證
    明書，再查該系爭農舍已因增建為違章農舍外將該房屋納稅義務人變更為乙○○
    名義致無法度申納契稅是事實，原第二審失察上訴人所呈證據又擅斷「違反強制
    規定」為單純行政受理問題，判決違背法令，爰本於民事訴訟法第四百九十六條
    第一項第十二款、第十三款規定提起本件再審，請求廢棄原判決，確認再審被告
    丙○○與林喜信，及林喜信與再審被告乙○○間之買賣為通謀虛偽意思表示而無
    效，再審被告乙○○應將系爭建物所有權人名義回復為再審被告丙○○所有等語
    。
二、按當事人發現就同一訴訟標的在前已有確定判決或和解、調解或得使用該判決或
    和解、調解者，得以再審之訴對於確定終局判決聲明不服，民事訴訟法第四百九
    十六條第一項第十二款固定有明文，惟此所謂：在前已有確定判決或和解、調解
    或得使用該判決或和解、調解者，以前後兩訴之訴訟標的同一為要件（最高法院
    六十六年度台上字第一五四二號判例意旨參照）。經查：本件再審原告主張曾與
    訴外人曾宥禎與再審被告丙○○於七十四年二月十三日於本院就本院七十四年度
    訴字第二一七號請求土地所有權移轉登記一案所成立之訴訟上和解（下稱系爭訴
    訟上和解），依其和解內容記載「被告（即本件再審被告丙○○）願將坐落台南
    縣下營鄉○○○段二九一五之一地號土地及其上之房屋門牌台南縣下營鄉開化村
    四六五號，面積共五一二點三二平方公尺公尺之三層樓房（加強磚造、磚造、鐵
    架、木架、石綿瓦）移轉登記與原告（即本件再審原告與訴外人曾宥禎）所有」
    等語，有再審原告於原審提出之和解筆錄附於本院八十九年度簡上字第二一０號
    第二審卷宗可稽，足知該案之訴訟標的為「所有權移轉登記請求權」，本件再審
    原告於該案提起者乃給付之訴，與本件再審原告起訴請求「確認再審被告丙○○
    與林喜信，及林喜信與再審被告乙○○間之買賣為通謀虛偽意思表示而無效，再
    審被告乙○○應將系爭建物所有權人名義回復為再審被告丙○○所有」之訴訟標
    的為「確認買賣契約無效」及「回復原狀請求權」，並不相同，再審原告以本件
    原審判決前兩造已成立系爭訴訟上和解為再審原因，提起再審，於法不合。
三、另按當事人發見未經斟酌之證物或得使用該證物者，得以再審之訴對於確定終局
    判決聲明不服。但以如經斟酌可受較有利益之裁判者為限。民事訴訟法第四百九
    十六條第一項第十三款定有明文。復按民事訴訟法第四百九十六條第一項第十三
    款所謂當事人發見未經斟酌之證物或得使用該證物，係指在前訴訟程序不知有該
    證物，現始知之，或雖知有此而不能使用，現始得使用者而言，此有最高法院三
    十二年度上字第一二四七號判例要旨可參。經查本件再審原告以(一)本件系爭建物
    於八十六年十二月二日以前一直被查封，有該土地上建築改良物登記二０八號之
    查封登記簿可佐證，原審竟誤判登記為林喜信所有，採證違背法令；(二)原第二審
    對再審原告所呈之證據即麻豆地政事務所於八十九年三月九日所核發系爭土地登
    記簿謄本所記載於主登記次序「肆」，登記收件日係七十二年六月二十八日，原
    登記所有權人林喜信，於事隔二個多月後即七十二年九月二十日被註銷，且依台
    南縣稅捐稽徵處於九十年四月十日九十南縣稅財字第九００一四六八八號函表示
    ，系爭建物原所有權人為丙○○，因發生買賣移轉予林喜信，並於七十二年七月
    二十五日申報且繳納契稅在案，則何以應檢附之契稅納稅證明單可以在土地登記
    申請後一個月才繳納之理？顯有諸多虛偽勾結舞弊情事，原第二審漏未審察為由
    ，認原判決有民事訴訟法第四百九十六條第一項第十三款之再審事由云云。惟查
    再審原告所主張原審判決漏未審酌之證據即系爭坐落台南縣下營鄉○○○段建號
    二０八號建築改良物登記簿、麻豆地政事務所於八十九年三月九日所核發系爭土
    地登記簿謄本、台南縣稅捐稽徵處於九十年四月十日九十南縣稅財字第九００一
    四六八八號函等件，均經再審原告於原審中提出並附卷可稽，並無在前審訴訟程
    序不知有該證物現始知之或雖知有此不能使用而現始得使用之情，揆諸前揭說明
    ，再審原告此部份之主張應屬無據，委無足採。
四、本件再審原告上開再審聲請意旨(三)(四)(五)所陳，無非以再審原告依系爭訴訟上和解
    得請求再審被告丙○○將系爭建物移轉登記與再審原告，且其請求尚未罹於時效
    ，而丙○○與林喜信間之買賣契約依民法第一百二十五條規定，已因時效完成而
    消滅，今再審原告於八十八年十二月十七日向台南縣下營鄉公所申請核發自耕能
    力證明書，以便辦理系爭物農舍與基地併同移轉時，經該下營鄉公所函覆才知系
    爭建物已增建為違章農舍並將該房屋納稅義務人變更為乙○○名義致無法申納契
    稅，惟依內政部七十一年四月十九日台七十一地字第八二三四號函釋「農舍所有
    權之移轉，除應與基地一併移轉外，並應注意農業發展條例第二十二條之有關現
    有每宗農地不得分割之規定」等等，再審被告丙○○違反該「農舍應併同土地移
    轉」之強制規定，而將系爭建物移轉予訴外人林喜信，再由林喜信移轉予再審被
    告乙○○，渠等間之契約自屬無效，原審漏未審酌該等證據，判決違背法令。惟
    查：
　(一)再審原告所主張原審判決漏未審酌之此部份證據即內政部七十一年四月十九日台
　　七十一地字第八二三四號函，已經再審原告於原審中提出並附卷可稽，原審判決
　　並已於判決理由第五項中敘明，並無在前審訴訟程序不知有該證物現始知之或雖
    知有此不能使用而現始得使用之情，揆諸上開說明，再審原告此部份之主張亦屬
    無據，已難憑採。
  (二)按農舍所有權之移轉，應予基地一併移轉始准予受理，固經內政部七十七年一月
    二十五日以台（七七）內地第五六四五八三號函示在案。惟查系爭土地與系爭建
    物，於系爭訴訟上和解成立前，即經再審被告丙○○出售予訴外人林喜信，業據
    林喜信於原審到場證述明確，並有再審被告丙○○於原審提出之台南縣麻豆地政
    事務所七十二年九月二十二日七二所一字第四九四八號函文所載：麻豆地政事務
    所於七十二年九月二十日受理前揭查封登記前，已委由代理人楊水盛申辦下營鄉
    ○○○段一六四七、二九一五、二九一五之一號等三筆土地抵押權塗銷登記及所
    有權移轉登記，亦經該所審查相符，並決行完畢，於辦理登記中因接獲本院上開
    囑託查封登記函文，故未登記完畢等語，據此，可知再審原告於七十二年間出售
    予林喜信者，係包括系爭建物與土地，其中建物部分因迄未經地政機關辦理第一
    次所有權登記，為未經保存登記之建物，故僅向稅捐稽徵處申報將納稅義務人名
    義變更為林喜信，此有台南縣稅捐稽徵處九十年四月十日九十南縣稅財字第九０
    ０一四六八八號函文記載：本轄座落下營鄉開化村中營四六五號建物（即系爭建
    物）（稅籍編號：0000000000號）原所有權人為丙○○因發生買賣移
    轉予林喜信，並於七十二年七月二十五日申報且繳納契稅在案；八十九年三月三
    日八九南稅財字第八九００八九四八號函文記載：查台端（即林喜信）七十二年
    七月二十五日買賣移轉座落下營鄉開化村八鄰中營四六五號（稅籍000000
    00000號）房屋，復於八十七年二月九日買賣移轉他人等語，可資為憑。至
    於土地部分依前揭台南縣麻豆地政事務所函示，則於辦理移轉登記中接獲法院囑
    託查封登記之函文，而未完成登記，是本件再審被告丙○○與訴外人林喜信間之
    買賣契約本即約定將系爭土地及建物一併出售予訴外人林喜信，難認其買賣有違
    反上開規定或函示之情事。
　(三)次按本條例中華民國八十九年一月四日修正施行後取得農業用地之農民，無自用
    農舍而需興建者，經直轄市或縣（市）主管機關核定，於不影響農業生產環境及
    農村發展，得申請以集村方式，或在自有農業用地興建農舍。前項農業用地，英
    確供農業使用，其在自有農業用地興建農舍滿五年使得移轉。但因繼承或法院拍
    賣而移轉者，不在此限。本條例中華民國八十九年一月四日修正施行前取得農業
    用地，且無自用農舍而需興建者，得依相關土地使用管制及建築法令規定申請興
    建農舍。本條例中華民國八十九年一月四日修正施行前共有耕地，而於本條例中
    華民國八十九年一月四日修正施行後分割為單獨所有，且無自用農舍而需興建者
    亦同。第一項及前項農舍起造人應為該農舍坐落土地之所有權人，農舍應與其坐
    落用地併同移轉或併同設定抵押權，已申請興建農舍之農業用地不得重複申請，
    此為八十九年一月新修正之農業發展條例第十八條第一項、第二項、第三項、第
    四項所明定。據此，足知該條文所指應與基地一併移轉之農舍，乃該條第一項、
    第三項所謂八十九年一月四日修正後興建之農舍，本件系爭建物之農舍於七十三
    年十一月十九日被法院查封之前，即已興建完成，尚非上開農業發展條例第十八
    條第四項適用之對象，再審原告主張：再審被告丙○○、乙○○就系爭建物分別
    與訴外人林喜信簽訂之買賣契約乃違反農業發展條例之強制規定而無效云云，於
    法無據，亦難憑採。
五、綜上所述，本件並無再審原告所主張合於民事訴訟法第四百九十六條第一項第十
    二款、第十三款規定之情事，又查無再審原告所指其他判決違背法令之事實，再
    審原告提起本件再審之訴，請求廢棄前確定判決，並請求確認再審被告丙○○與
    林喜信，及林喜信與再審被告乙○○間之買賣為通謀虛偽意思表示而無效，再審
    被告乙○○應將系爭建物所有權人名義回復為再審被告丙○○所有，顯無理由，
    不應准許。爰不經言詞辯論，以判決駁回之。
六、據上論結：本件再審之訴顯無理由，依民事訴訟法第五百零二條第二項、第七十
    八條，判決如主文。
中　　　華　　　民　　　國　　九十一　　年　　　八　　　月　　二十一  　日
                       台灣台南地方法院民事第三庭
　　　　　　　　　　　　　　　 審判長法官　吳森豐
　　　　　　　　　　　　　　　 法　　　官　翁金緞
　　　　　　　　　　　　　　　 法　　　官　李杭倫
右為正本係照原本作成
不得上訴
中　　　華　　　民　　　國　　九十一　　年　　 八 　　月　　  二十一 　日
                               法院書記官　陳怡吟
